---
title: "Avaliação 2 - Análise Estatística"
author: "Tharso Monteiro"
date: "11/8/2021"
output: pdf_document
---

```{r setup, include=FALSE}
knitr::opts_chunk$set(echo = FALSE,
                      warning = FALSE,
                      message = FALSE)
library(readr)
library(fpp3)
library(tsibble)
library(lubridate)
library(fable)
```

# Introdução

O projeto abaixo visa a análise e modelagem da série temporal com informações acerca do número de famílias beneficiadas pelo programa Bolsa Família no estado do Pará. Os dados estão disponíveis no site do CECAD (\url{https://cecad.cidadania.gov.br/}).

Todos os códigos abaixo estão na linguagem R.





# Importação e modificação dos dados

Importamos os dados através da planilha disponível no site citado acima. Exibimos as primeiras 10 colunas da mesma.

```{r, echo = FALSE, warning=FALSE, message= FALSE}
data <- read_csv("excel_data.csv")

knitr::kable(head(data))
```

```{r}
per <- seq(ymd('2021-10-01'),ymd('2004-01-01'), by = '-1 month')


data$periodo <- per

data <- data %>%
  mutate(
  Month = yearmonth(periodo)
)%>%
  select(-periodo)%>%
  as_tsibble(index = Month)

data$fben <- data$fben * 1000

data$fben <- round(data$fben)
```


Abaixo, está ilustrado o número mensal de famílias beneficiárias do bolsa família no Pará de janeiro de 2004 a outubro de 2021. Vê-se que há uma tendência crescente na série, até as últimas observações, em que a série parece haver atingido um platô.

```{r}
autoplot(data)+
  xlab('Período')+
  ylab('Famílias beneficiadas')
```
Fazendo a decomposição STL na série, confirmamos a análise feita anteriormente. Vê-se que o componente de tendência é bem mais influente que o componente sazonal.


```{r}
data %>%
  model(
    STL(fben ~ trend(window = 12)+
          season(window = 'periodic')))%>%
  components()%>%
  autoplot()
```
Em seguida, utilizamos um modelo ARIMA para explicar a série. A ordem do processo foi escolhida de maneira automática, com base na minimização do AIC (Akaike Information Criterion). O modelo escolhido foi o ARIMA(1,2,2).


```{r}
autoarima_fit <- data %>%
  model(
    auto = ARIMA(fben)
  )
```

Analisamos o gŕafico dos resíduos após a modelagem:

```{r}
autoarima_fit %>% gg_tsresiduals()
```
Os resíduos não seguem uma distribuição normal. Isso se deve à natureza inteira da série.

Os resíduos parecem ser um ruído branco. Confirmamos isto com um teste de Ljung-Box, que retornou um valor-p de 0.73.


```{r}
ljung_box(resid(autoarima_fit)$.resid)
```
Finalmente, fazemos previsões para os próximos 12 meses com base no modelo ajustado.


```{r}
fabletools::forecast(autoarima_fit, h = 12)%>%
  filter(.model == 'auto')%>%
  autoplot(data)+
  xlab('Período')+
  ylab('Famílias beneficiadas')
```
Nosso modelo prevê uma ascenção de famílias beneficiárias nos próximos 12 meses. Os dados em formato de tablea estão descritos abaixo:


```{r}
knitr::kable(fabletools::forecast(autoarima_fit, h = 12)[,c('Month','.mean')])
```

Também foi testado manulamente o modelo ARIMA(0,2,1), com resultados praticamente idênticos.




